【裁判字號】    97,上,775
【裁判日期】    980505
【裁判案由】    塗銷所有權移轉登記
【裁判全文】
臺灣高等法院民事判決                   97年度上字第775號
上  訴  人  丙○○
                        5號
被上訴人    丁○○○
訴訟代理人  戊○○
被上訴人    己○○
訴訟代理人  蘇家宏律師
上列當事人間請求塗銷所有權移轉登記事件，上訴人對於中華民
國97年6月19日臺灣板橋地方法院97年度訴字第198號第一審判決
提起上訴，本院於98年4月21日言詞辯論終結，判決如下：
    主  文
原判決關於駁回上訴人下開第二項之訴部分及訴訟費用之裁判均
廢棄。
上開廢棄部分，被上訴人己○○應將門牌號碼臺北縣永和市○○
路一O四巷十號三樓，第四二五七建號之建物，及所坐落之基地
臺北縣永和市○○段三八七地號土地所有權應有部分四分之一，
於民國九十六年七月十八日經臺北縣中和地政事務所所為之所有
權移轉登記塗銷。
其餘上訴駁回。
第一、二審訴訟費用由被上訴人己○○負擔十分之六，餘由上訴
人負擔。
    事實及理由
一、本件上訴人主張：
    (一)門牌號碼臺北縣永和市○○路104巷10號3樓，建號第4257
      號之建物，及所坐落之基地臺北縣永和市○○段387地號
      土地所有權應有部分4分之1（下稱系爭不動產），原為訴
      外人游淑卿所有，游淑卿於民國96年3月6日與伊簽訂買賣
      契約（系爭買賣契約）將系爭不動產出售予伊，然尚未辦
      理過戶前即於同年3月10死亡，被上訴人丁○○○即兩造
      之母，為其唯一繼承人，當然繼承游淑卿對於伊之債務，
      伊對被上訴人丁○○○有請求系爭不動產所有權移轉登記
      之債權。詎被上訴人丁○○○與被上訴人己○○於96年7
      月12日以贈與為原因，就系爭不動產為所有權移轉行為，
      使伊之權益受損，伊自得先位聲明依民法第244條第1項規
      定，訴請撤銷系爭不動產所有權移轉行為，被上訴人己○
      ○應將系爭不動產所有權移轉登記予以塗銷。
    (二)又伊曾於96年5月3日向被上訴人丁○○○提示系爭不動產
      之買賣契約，因被上訴人丁○○○將系爭不動產所有權之
      證明文件放置於被上訴人己○○住所，致遭被上訴人己○
      ○私自假藉贈與名義辦理移轉登記，實則被上訴人丁○○
      ○與被上訴人己○○間並無贈與契約存在，被上訴人己○
      ○受讓系爭不動產係無法律上之原因而受有利益，且故意
      不法侵害被上訴人丁○○○對系爭不動產之所有權，因被
      上訴人丁○○○怠於行使權利請求被上訴人己○○塗銷移
      轉登記，伊為保全債權，自得備位聲明依民法第242條規
      定，以自己之名義代位被上訴人丁○○○請求被上訴人己
      ○○塗銷系爭不動產之所有權移轉登記等情，爰依民法第
      244條第1項、第242條之規定，求為命(一)先位聲明：1.被
      上訴人丁○○○與被上訴人己○○間於96年7月12日就系
      爭不動產所為之贈與債權行為，及於同年7月18日所為所
      有權移轉登記之物權行為應予撤銷。2.被上訴人己○○於
      96年7月18日以贈與為登記原因，就系爭不動產於臺北縣
      中和地政事務所所為之所有權移轉登記應予塗銷。(二)備位
      聲明：被上訴人己○○應將系爭不動產於96年7月18日經
      臺北縣中和地政事務所所為之所有權移轉登記塗銷之判決
      （原審為上訴人敗訴之判決，上訴人聲明不服，提起上訴
      ）。並上訴聲明：(一)原判決廢棄。(二)1.先位聲明：被上
      訴人丁○○○與被上訴人己○○間於96年7月12日就系爭
      不動產所為之贈與債權行為，及於同年7月18日所為所有
      權移轉登記之物權行為應予撤銷。被上訴人己○○於96
      年7月18日以贈與為登記原因，就系爭不動產於臺北縣中
      和地政事務所所為之所有權移轉登記應與塗銷。2.備位聲
      明：被上訴人己○○應將系爭不動產於96年7月18日經臺
      北縣中和地政事務所所為之所有權移轉登記塗銷。
二、被上訴人丁○○○則以：
    (一)上訴人誆稱訴外人游淑卿於96年3月6日將系爭不動產出售
      與上訴人云云，伊毫無所知，亦未見上訴人提示系爭買賣
      契約，且游淑卿於96年3月6日病況危急，癱瘓於床，無法
      自理，亦無表達能力，系爭買賣契約應係上訴人之妻王淑
      媛自行填寫。又游淑卿若積欠上訴人新台幣（下同）310
      萬元，理應先將其財產288萬0,443元償還該310萬元之債
      務，何以游淑卿卻以「贈與聲明書」所記載之贈與方式將
      其財產贈與上訴人之妻王淑媛，有違經驗法則，故上訴人
      所提系爭買賣契約，顯係無稽。
    (二)又伊未曾向被上訴人己○○表示無償贈與系爭不動產之意
      思，伊僅表示欲取得系爭不動產之人需負責祭拜游淑卿；
      伊雖曾於系爭不動產過戶之文件上簽名，但因伊不識字，
      並不知該文件係要將系爭不動產贈與而移轉登記予被上訴
      人己○○，伊係經被上訴人己○○嗣後告知始得知等語，
      資為抗辯。並答辯聲明：上訴駁回。
三、被上訴人己○○則以：
    (一)訴外人游淑卿因罹患子宮頸癌，於96年3月10日晚上9時45
      分許死亡，其於同年3月6日病情已至為嚴重，不可能與上
      訴人簽訂系爭買賣契約，且上訴人主張買賣價金係以其於
      94年間代游淑卿繳納之貸款抵付云云，並未據上訴人舉證
      證明；又上訴人並無資力貸款予游淑卿，且上訴人僅憑系
      爭買賣契約而證明其與游淑卿有借貸關係，顯然違背經驗
      法則，故上訴人與游淑卿之間並無買賣關係存在。
    (二)系爭不動產之過戶文件上有被上訴人丁○○○之親筆簽名
      ，且被上訴人丁○○○於原審審理中未曾否認有該贈與契
      約存在之情事；又被上訴人丁○○○曾向伊表示系爭不動
      產不需討回，兄弟一人一間就好，實不容被上訴人丁○○
      ○於本院審理中再予以爭執。另關於上開贈與契約，被上
      訴人丁○○○並未附有需祭拜游淑卿之條件，況伊實際上
      亦有祭拜游淑卿，被上訴人丁○○○將系爭不動產贈與被
      上訴人己○○既為真實，且上訴人與游淑卿之間並無買賣
      關係存在，上訴人自不得依民法第244條第1項、第242條
      之規定，請求撤銷系爭不動產以贈與為原因之所有權移轉
      登記云云，資為抗辯。並答辯聲明：上訴駁回。
四、兩造不爭執事項：
    (一)訴外人游淑卿於96年3月6日因急性腎衰竭開刀。
    (二)被上訴人丁○○○確於系爭不動產之過戶文件中親自簽名
      。
    (三)戊○○對丁○○○有家暴之情形事等事實，為兩造所不爭
      執（見本院卷第272、273頁之筆錄、第234頁之書狀），
      並有國立臺灣大學醫學院附設醫院手術同意書、系爭不動
      產96年7月12日之所有權贈與移轉契約書、系爭不動產之
      土地登記申請書、臺灣板橋地方法院（下稱板橋地院）95
      年度家護字第492號民事通常保護令可證（見原審卷第85
      頁之同意書、第43頁、第45、46頁之契約書、第40、41頁
      之申請書及本院卷第94頁至第96頁之保護令），堪信為真
      實。
五、本件經依民事訴訟法第463條準用同法第270條之1第1項第3
    款規定，整理並協議簡化爭點後，兩造同意就本院98年2月
    16日準備程序中，兩造協議簡化之爭點為辯論範圍（見本院
    卷第273頁之筆錄）。茲就兩造之爭執點及本院判斷，分述
    如下：
    (一)被上訴人辯稱系爭買賣契約之簽訂日期為96年3月6日，惟
      當日訴外人游淑卿已病重，並無簽訂系爭買賣契約之可能
      ，又上訴人並無足夠資力借310萬元予訴外人游淑卿，況
      系爭買賣契約並無其他見證人或經公證，應係上訴人之妻
      王淑媛自行填寫，再者，訴外人游淑卿若積欠上訴人310
      萬元，則應先於96年2月14日將高達288萬0,443元之個人
      財產償還上訴人，而非以該「贈與聲明書」所記載之贈與
      方式，此不先還債反先贈送之作法，實有違一般經驗法則
      ，伊否認游淑卿與上訴人間訂有系爭買賣契約云云。惟查
      ：
      1.觀之上訴人所提出之96年3月6日系爭買賣契約書記載：
        「…立土地房屋買賣契約書出賣人游淑卿（以下簡稱甲
        方）與買受人丙○○（以下簡稱乙方），茲因土地房屋
        買賣，經雙方議定契約條件列名如下：…第一條：甲方
        所有本件土地房屋（指系爭不動產）今願意以價款新台
        幣參佰壹拾萬元整出買與乙方而乙方喜諾承買是實。第
        二條：價款之給付依照左列日期與方法乙方應交付甲方
        清楚不得拖欠。(3)甲方同意乙方于94年間代為清償本件
        房貸之債務計新台幣參佰壹拾萬元整作為本件買賣價金
        之給付。…」等情，並經買賣契約之當事人即游淑卿與
        上訴人於系爭買賣契約之末頁簽名蓋章（見原審卷第20
        頁至第22頁之契約），故由形式上觀之，系爭買賣契約
        之當事人已就買賣標的物及價金互相合致。
      2.又被上訴人辯稱游淑卿當時已病重，連手術同意書亦為
        上訴人之妻王淑媛簽名，可證明游淑卿並無簽訂系爭買
        賣契約之可能云云。惟查，觀之國立臺灣大學醫學院附
        設醫院之手術同意書，關於游淑卿實施雙丁導管置入（
        雙側）之手術，雖係由訴外人王淑媛所簽名同意（見原
        審卷第85頁之同意書），惟上開手術同意充其量僅能證
        明游淑卿於96年3月6日確有實施上開手術，並經其家屬
        即王淑媛之同意，尚不足以證明游淑卿於當日確實無法
        簽訂系爭買賣契約書，被上訴人復始終不能提出其他證
        據以證明游淑卿簽訂系爭買賣契約書時確無簽名之能力
        ，自難逕為不利於上訴人之認定。雖被上訴人另辯稱系
        爭買賣契約並無其他見證人或經公證云云，惟系爭買賣
        契約並非以有見證人或其他公證人為成立要件，尚難據
        此否認系爭買賣契約之成立。
      3.再參酌板橋地院檢察署檢察官96年度偵字第23060號、
        97年度偵字第1368、3050、3051、30835號不起訴處分
        書之記載：「…三、…(二)…訊證人即據游淑卿生前銀行
        同事林美麗到庭證稱：伊於游淑卿生前，即曾聽游淑卿
        說他哥哥、嫂嫂（即丙○○、王淑媛）代償一筆債務，
        要將名下房屋過戶給丙○○、王淑媛…」等語（見本院
        卷第259頁之不起訴處分書），足見游淑卿確實與上訴
        人間有借貸關係，而欲將系爭不動產之所有權移轉登記
        予上訴人。
      4.復參酌板橋地院檢察署檢察官96年度偵字第23060號、
        97年度偵字第1368、3050、3051、30835號不起訴處分
        書之記載：「…三、…(二)…再經向游淑卿生前開立帳戶
        之中國信託商業銀行調取其開戶印鑑卡，與本件之『贈
        與聲明書』（指本院卷第146頁之聲明書）上游淑卿之
        簽名及印鑑章互為勾稽核對，其上之簽名無論字跡、力
        道、走勢均相一致，且印鑑章相同，顯為同一人所書立
        ，當非假他人之手所偽造…」等情（見本院卷第259頁
        之不起訴處分書），足見「贈與聲明書」其上游淑卿之
        簽名及蓋章應為真正（見本院卷第146頁之聲明書），
        游淑卿確與上訴人間訂有系爭買賣契約。
      5.雖被上訴人猶執上訴人並無資力，與游淑卿無可能有借
        貸關係云云。惟查，依財政部臺灣省北區國稅局中和稽
        徵所97年10月20日北區國稅中和四字第0971031090號函
        之記載，上訴人雖於最近5年度均無所得稅申報記錄（
        見本院卷第124頁函文），然觀之上訴人之財產總歸戶
        資料之記載，上訴人之財產總額達439萬9,552元（見本
        院卷第110頁之「稅務電子閘門財產所得調件明細表」
        ），是被上訴人辯稱上訴人無資力云云，尚不足取。
      6.再觀之訴外人游淑卿於系爭買賣契約簽訂前之96年2 月
        14日所書立之「贈與聲明書」，記載將其所有之「動產
        」（含銀行存款、股票、國內外基金等有價證券及各項
        保險理賠撫卹金等）全部「贈與」上訴人之妻王淑媛（
        見本院卷第146頁之聲明書），雖未將其所有之動產用
        以償還積欠310萬元之債務，惟其尚保留所有之「不動
        產」未一併為贈與；嗣於96年3月6日，游淑卿再將系爭
        不動產之買賣價金用以抵償前所積欠上訴人之債務亦無
        不可，並無悖於常情之處，是被上訴人辯稱游淑卿先為
        贈與之行為，嗣再訂立系爭買賣契約而以系爭不動產之
        價金抵償前所積欠上訴人之債務，有違一般經驗法則云
        云，尚無足取。
      7.另參以板橋地院96年度訴字第1039號判決主文記載：「
        被告（指被上訴人丁○○○）應將坐落台北縣永和市○
        ○段387地號土地所有權應有部分八分之二及同段4257
        建號即門牌號碼台北縣永和市○○路104巷10號3樓（指
        系爭不動產）之所有權全部移轉登記與原告（指上訴人
        ，下同），並將房屋交付原告。…」等情（見原審卷第
        8頁、第25頁及本院卷第194頁之判決書），且上開判決
        業於96年7月31日確定在案（見原審卷第9頁、第26頁之
        確定證明書）。又上開命被上訴人丁○○○將系爭不動
        產所有權移轉予上訴人之判決，乃上訴人依據系爭買賣
        契約為請求（見原審卷第8頁、第25頁及本院卷第194頁
        反面之判決書第五點），並經判決勝訴確定在案，益證
        上訴人確與游淑卿就系爭不動產訂立系爭買賣契約，本
        院自應受該既判力之拘束。
    (二)被上訴人己○○辯稱關於系爭不動產之過戶相關文件均有
      被上訴人丁○○○之親筆簽名，且就系爭378地號及其上
      之4層房屋，曾約定由各兄弟一人分得一層，被上訴人丁
      ○○○於原審均未否認系爭贈與契約之存在，系爭不動產
      已合法移轉登記云云。惟查：
      1.觀之系爭不動產96年7月12日之所有權贈與移轉契約書
        之記載，雖蓋有被上訴人丁○○○之印文（見原審卷第
        43頁、第45、46頁之契約書），而系爭不動產之土地登
        記申請書上除蓋有被上訴人丁○○○之印文外，並有被
        上訴人丁○○○之簽名（見原審卷第40、41頁之申請書
        ），且為兩造所不爭執。惟參酌被上訴人丁○○○於本
        院當場陳述：「…系爭三樓（指系爭不動產）己○○並
        沒有付錢，不是我要過戶給己○○的…我到己○○那邊
        睡覺，身分證、印章放在那邊，己○○就叫代書來辦過
        戶，他叫我簽名，我以為是領游淑卿的勞保死亡給付，
        所以就簽名，我不知道是要辦過戶，當時是晚上我要睡
        覺的時候，後來我才知道系爭不動產被過戶…」等情（
        見本院卷第130頁之筆錄）；再參酌上訴人所提出被上
        訴人丁○○○之談話錄音譯文：「…媽媽（指丁○○○
        ，下同）：我跟你講，他（指己○○，下同）叫代書來
        說3樓（指系爭不動產）給他，我是有答應他160萬元看
        你要繳嗎？你若沒錢，房契給我，我來去合庫借，借
        160萬元先還這裡，以後我再來還，他就不肯，等我簽
        好了，他才不肯…。媽媽：我有向代書要名片回來，叫
        阿三（指戊○○）和代書講慢一點那個…代書就停下來
        不敢辦。」等情（見原審卷第82頁之譯文），則被上訴
        人丁○○○是否曾為贈與系爭不動產之意思表示，已有
        可疑之處。
      2.又參酌證人乙○○之證述：「（問：系爭永和市○○路
        104巷10號3樓《指系爭不動產》過戶予己○○是否由你
        辦理？）答：本來是己○○委託我辦理，後來他們家屬
        都有意見，我就沒繼續辦理，當天晚上很晚的時候，我
        到己○○家裡看到丁○○○也在己○○的家裡，當時丁
        ○○○有說要過戶，我有解釋以買賣、或贈與的法律關
        係，要負擔的規費等情形，當時丁○○○有說要過戶給
        己○○，要用買賣的方式，沒有談到價金的支付，但是
        隔天家屬及丁○○○都有打電話來，我直覺家裡的意見
        太多，我就沒有再繼續辦理。」、「（問：丁○○○打
        電話給你，談的內容為何？）答：她說不過戶給己○○
        ，因為小孩有意見，而且丁○○○意見也很多，當天晚
        上其他兄弟不在場，我們就談很久，當時媽媽丁○○○
        談過戶的意見就很多，說還有錢的部分要付給其他兄弟
        的事情，是丁○○○與己○○談的。」、「（問：證人
        談系爭房屋過戶的隔天早上，是否有接到我〈指戊○○
        〉的電話說不要過戶？我母親也說不要過戶？）答：有
        的，…戊○○及丁○○○都有打來說不要過戶。」、「
        …第二天他們說不要過戶，所以我就沒有再繼續辦理…
        。當時我們是蓋空白的文件，…」、「我當時讓丁○○
        ○簽的是空白文件，…但是後來並不是我辦理過戶的。
        」等情（見本院卷第172頁至第174頁之筆錄），核與上
        開被上訴人丁○○○之陳述相符，益證被上訴人丁○○
        ○已改變原意，最後確實未同意將系爭不動產贈與被上
        訴人己○○，且被上訴人丁○○○已請代書乙○○停止
        辦理系爭不動產之贈與，而證人乙○○亦停止辦理系爭
        不動產之移轉登記。
      3.又被上訴人丁○○○雖稱伊曾就贈與系爭不動產附有須
        祭拜訴外人游淑卿之條件云云。惟參酌證人乙○○證述
        ：「（問：丁○○○可有提到這房子是她女兒（指游淑
        卿，下同）的，如果過戶給誰，誰就要祭拜她女兒的事
        情？）答：她《指丁○○○，下同》有提到房子是她女
        兒的，但是我並沒有聽到祭拜的事情。」等語（見本院
        卷第173頁之筆錄）。衡諸常情，倘祭拜游淑卿為被上
        訴人丁○○○贈與系爭不動產之條件，則在洽談系爭不
        動產之贈與事宜時，應一併提及，但被上訴人丁○○○
        於最初擬委任代書乙○○欲辦理系爭不動產過戶時，言
        談間確未曾提起須祭拜游淑卿之條件；況被上訴人丁○
        ○○就贈與系爭不動產附有須祭拜游淑卿之條件，迄未
        舉證以實其說，尚難逕為有利於被上訴人丁○○○之認
        定。
      4.另參酌被上訴人己○○所提出關於被上訴人丁○○○之
        談話錄音譯文（見本院卷第180頁至第182頁之譯文）雖
        記載：「…游（指己○○）：你不討回去？十號三樓（
        指系爭不動產）你不討回去？母（指丁○○○，下同）
        ：沒有啦。母：一個有一間就好了，我要討回去要做什
        麼？…」等語（見本院卷第181頁之譯文），雖被上訴
        人丁○○○曾向被上訴人己○○表示不要回系爭不動產
        ，然如前所述，證人乙○○已證述被上訴人丁○○○有
        打電話告知不過戶給被上訴人己○○，故證人乙○○未
        再繼續辦理過戶等情。且被上訴人丁○○○於本院審理
        時，一再表示系爭不動產，因被上訴人己○○未付錢，
        因伊至被上訴人己○○住處睡覺，而將身分證、印章放
        在該處，被上訴人己○○乃叫代書來辦理過戶事宜，伊
        不同意將系爭不動產過戶給被上訴人己○○等情（見本
        院卷第130頁之筆錄）。是被上訴人己○○所提出之上
        開被上訴人丁○○○之談話錄音譯文，尚難證明被上訴
        人丁○○○與被上訴人己○○間曾存在之贈與契約未曾
        改變；雖上開錄音譯文有被上訴人丁○○○表示「一個
        有一間就好」，亦不足以證明被上訴人丁○○○與被上
        訴人己○○間曾就台北縣永和市○○段第387號地號土
        地及其上四層房屋約定由被上訴人己○○兄弟一人一層
        。再參以兩造均不爭執真正之事後辦理系爭不動產過戶
        之代書林定州（因癌症，具狀無法到場--見本院卷第
        292頁之書狀、第293頁之診斷證明書）之書狀記載：土
        地登記申請書上之委託「甲○○」代理、代理人「甲○
        ○」（見原審卷第40、41頁之申請書），其上「甲○○
        」之簽名確為其所親簽及用印，其簽名時僅被上訴人己
        ○○在場等情（見本院卷第329頁之書狀）。足證委託
        辦理系爭不動產過戶事宜之人為被上訴人己○○，被上
        訴人丁○○○最終並未同意贈與被上訴人己○○。是被
        上訴人己○○辯稱被上訴人丁○○○與伊之間曾就台北
        縣永和市○○段第387號地號土地及其上四層房屋約定
        由被上訴人己○○兄弟一人一層，伊與被上訴人丁○○
        ○間存在系爭不動產之贈與契約云云，實不足取。
      5.準此，被上訴人丁○○○確有停止辦理將系爭不動產贈
        與被上訴人己○○，被上訴人丁○○○與被上訴人己○
        ○間過戶前最終並無贈與契約之存在；其雙方間既無就
        系爭不動產有贈與之合意，則系爭不動產之所有權移轉
        登記予被上訴人己○○，自屬無效。
    (三)上訴人主張訴外人游淑卿於96年3月6日將系爭不動產出賣
      予伊，惟尚未辦理所有權移轉登記前，即已死亡，而被上
      訴人丁○○○為游淑卿之唯一繼承人，既繼承游淑卿之債
      權及債務，伊自得對被上訴人丁○○○請求就系爭不動產
      為所有權之移轉登記予伊；然被上訴人丁○○○就系爭不
      動產所為之贈與行為，係有害於伊請求系爭不動產之所有
      權移轉登記予伊之債權，伊自得依民法第244條之規定撤
      銷被上訴人丁○○○關於系爭不動產之贈與被上訴人己○
      ○之行為云云。惟按債務人所為之無償行為，有害及債權
      者，債權人得聲請法院撤銷之，民法第244條第1項有明文
      明文。又民法第244條第1項係以無償行為真正為前提，而
      本件移轉系爭不動產登記之行為既屬無效，已如前述，則
      上訴人先位之訴，訴請撤銷，顯欠缺權利保護要件。是上
      訴人此部分之請求，尚非正當，不應准許，應予駁回。
    (四)又上訴人主張倘先位聲明無理由時，伊主張被上訴人己○
      ○受有系爭不動產所有權之利益係屬不當得利，致被上訴
      人丁○○○受有損害，伊自得民法第242條之規定，以自
      己之名義，代位行使被上訴人丁○○○之權利等語。經查
      ：
      1.按無法律上之原因而受利益，致他人受損害者，應返還
        其利益，民法第179條前段有明文規定。又按債務人怠
        於行使其權利時，債權人因保全債權，得以自己之名義
        ，行使其權利。但專屬於債務人本身者，不在此限，民
        法第242條定有明文。又代位權係債權人代行債務人之
        權利，代行者與被代行者之間，必須有債權債務關係之
        存在，否則即無行使代位權之可言，並以債權人如不代
        位行使債務人之權利，其債權即有不能受完全滿足清償
        之虞而有保全債權之必要始得為之。又債務人怠於行使
        其權利時，債權人因保全債權，得以自己名義行使其權
        利，為民法第二百四十二條所明定。登記請求權性質上
        得類推適用債權人代位權之規定，故甲代位乙行使乙對
        丙之不動產移轉登記請求權，如該不動產係由丁讓與丙
        ，亦尚未為移轉登記時，則甲亦自得代位丙行使對丁之
        移轉登記請求權（最高法院94年度台上字第301號裁判
        、46年台上字第422號判例要旨參照）。
      2.承前所述，上訴人所欲保全者乃係就系爭不動產之所有
        權之移轉登記請求權，亦即上訴人係為保全特定物債權
        之實現而行使其代位權，揆諸前揭說明，上訴人自得代
        位被上訴人丁○○○行使權利。是被上訴人己○○辯稱
        上訴人不得行使代位權云云，殊無足採。
      3.又被上訴人丁○○○與被上訴人己○○間就系爭不動產
        既不存在贈與契約，已如前述。而被上訴人己○○受有
        系爭不動產所有權移轉登記之利益，乃屬無法律上之原
        因，致被上訴人丁○○○受有系爭不動產所有權喪失之
        損害，被上訴人丁○○○自得依不當得利之規定請求被
        上訴人己○○回復原狀，亦即被上訴人丁○○○得請求
        被上訴人己○○將系爭不動產所有權移轉登記予以塗銷
        。而上訴人前曾訴請被上訴人丁○○○將系爭不動產所
        有權移轉予上訴人，業經判決勝訴確定在案，已如前述
        。足見上訴人確為被上訴人丁○○○之債權人，是上訴
        人備位聲明主張被上訴人己○○應將系爭不動產於96年
        7 月18日經臺北縣中和地政事務所所為之所有權移轉登
        記塗銷，自屬有據。
六、綜上所述，上訴人先位聲明請求被上訴人丁○○○與被上訴
    人己○○間於96年7月12日就系爭不動產所為之贈與之債權
    行為，及被上訴人丁○○○於同年7月18日所為之系爭不動
    產所有權移轉登記予被上訴人己○○之物權行為均應予以撤
    銷，非屬正當，自屬不應准許。另上訴人備位聲明請求被上
    訴人己○○應將系爭不動產於96年7月18日經臺北縣中和地
    政事務所所為之所有權移轉登記塗銷，自屬正當，應予准許
    。從而原審就先位聲明部分，所為上訴人敗訴之判決，理由
    雖有不同，惟結論並無二致，仍應予以維持，上訴論旨指摘
    原判決此部分不當，求予廢棄改判，為無理由，應駁回其上
    訴。就備位聲明部分，所為上訴人敗訴之判決，自有未洽，
    上訴論旨指摘原判決此部分不當，求予廢棄改判，為有理由
    ，應予廢棄改判如主文第二項所示。
七、至本件事證已明，其餘之攻擊或防禦方法及所用之證據，經
    斟酌後，認為均不足以影響本判決之結果，爰不逐一論列，
    併此敘明。
八、據上論結，本件上訴為一部有理由、一部無理由，依民事訴
    訟法第450條、第449條第2項、第79條、第85條第1項但書，
    判決如主文。
中    華    民    國    98    年    5     月    5     日
                  民事第七庭
                        審判長法  官  鄭三源
                              法  官  邱  琦
                              法  官  王聖惠
正本係照原本作成。
兩造如不服本判決，應於收受送達後20日內向本院提出上訴書狀
，其未表明上訴理由者，應於提出上訴後20日內向本院補提理由
書狀（均須按他造當事人之人數附繕本）上訴時應提出委任律師
或具有律師資格之人之委任狀；委任有律師資格者，另應附具律
師資格證書及釋明委任人與受任人有民事訴訟法第466條之1第1
項但書或第2項（詳附註）所定關係之釋明文書影本。
中    華    民    國    98    年    5     月    5     日
                              書記官  陳樂觀
附註：
民事訴訟法第466條之1（第1項、第2項）：
對於第二審判決上訴，上訴人應委任律師為訴訟代理人。但上訴
人或其他法定代理人具有律師資格者，不在此限。
上訴人之配偶、三親等內之血親、二親等內之姻親，或上訴人為
法人、中央或地方機關時，其所屬專任人員具有律師資格並經法
院認為適當者，亦得為第三審訴訟代理人。


司法院資訊處製作；財團法人民間司法改革基金會備份。
